ACORDAO-COMPLETO-2557670

ACÓRDÃO 24/2023 ATA 1/2023 - PRIMEIRA CÂMARA

VISTOS, relatados e discutidos estes autos de tomada de contas especial instaurada pelo Ministério do Turismo em nome de Walter Ramos de Araújo Júnior, ex-prefeito de São Gonçalo do Amarante/CE, em decorrência da não comprovação da regular aplicação dos recursos repassados pela União, por meio do Convênio 265/2006, cujo objeto era a realização do evento "São João de São Gonçalo do Amarante".
ACORDAM os Ministros do Tribunal de Contas da União, reunidos em sessão da 1ª Câmara, ante as razões expostas pelo relator, e com fundamento nos arts. 2º, 4º, 8º e 11 da Resolução TCU 344/2022, em: 
9.1. reconhecer a ocorrência da prescrição;
9.2. arquivar esta tomada de contas especial, sem julgamento do mérito;
9.3. encaminhar cópia da presente deliberação ao Ministério do Turismo, ao responsável, e à Procuradoria da República no Estado do Ceará, com a informação de que o relatório e o voto que a fundamentam estão disponíveis para consulta no endereço www.tcu.gov.br/acordaos.

Tomada de Contas Especial instaurada pelo Ministério do Turismo em razão da não comprovação da regular aplicação dos recursos repassados pela União, mediante convênio, que teve como objeto o evento São João de São Gonçalo do Amarante.

Primeira Câmara

Município de São Gonçalo do Amarante/CE

3. Responsável: Walter Ramos de Araujo Junior (XXX.640.323-XX)

13.1. Ministros presentes: Benjamin Zymler (na Presidência), Walton Alencar Rodrigues e Jorge Oliveira (Relator).
13.2. Ministro-Substituto convocado: Weder de Oliveira.

JORGE OLIVEIRA

Transcrevo, inicialmente, a instrução elaborada na SecexTCE (peça 96) , aprovada pelos dirigentes da unidade (peças 97 e 98) :
"INTRODUÇÃO
Cuidam os autos de tomada de contas especial instaurada pelo Ministério do Turismo, em desfavor do Sr. Walter Ramos de Araújo Junior (CPF: XXX.640.323-XX) , ex-Prefeito (Gestão 2005-2008) , em razão de não comprovação da regular aplicação dos recursos repassados pela União realizadas por meio do Convênio 265/2006 (Siafi 564045, peça 8) firmado entre o Ministério do Turismo e o município de São Gonçalo do Amarante/CE, e que tinha por objeto o instrumento descrito como 'São João de São Gonçalo do Amarante'.
HISTÓRICO
Em 6/12/2017, com fundamento na IN/TCU 71/2012, alterada pela IN/TCU 76/2016 e DN/TCU 155/2016, o dirigente do Ministério do Turismo autorizou a instauração da tomada de contas especial (peça 60) . O processo foi registrado no sistema e-TCE com o número 656/2019.
O Convênio de registro Siafi 564045 foi firmado no valor de R$ 420.100,00, sendo R$ 400.000,00 à conta do concedente e R$ 20.100,00 referentes à contrapartida do convenente. Teve vigência de 26/6/2006 a 4/10/2006, com prazo para apresentação da prestação de contas em 3/12/2006. Os repasses efetivos da União totalizaram R$ 400.000,00 (peça 10) .
O Plano de Trabalho previa, resumidamente, as seguintes etapas/fases aprovadas (peça 3, p. 3, Anexo IV) :
	Item
	Especificação
	Valor em R$

	1.1
	Shows Artísticos - Contr. de Bandas de renome nacional (3 apres.) 
	75.000,00

	1.2
	Shows Artísticos - Contr. de Bandas de renome regional (10 apres.) 
	110.000,00

	1.3
	Infraestrutura - Palco completo
	112.000,00

	1.4
	Montagem de Arquibancada
	9.000,00

	1.5
	Banheiro
	13.000,00

	1.6
	Gerador
	10.000,00

	1.7
	Telão
	5.200,00

	1.8
	Seguranças
	5.000,00

	1.9
	Camisetas
	36.000,00

	1.10
	Boné
	18.000,00

	1.11
	Mídia em rádio
	12.000,00

	1.12
	Confecção de folder
	2.200,00

	1.13
	Confecção de panfletos
	6.000,00

	1.14
	Confecção de cartaz
	4.200,00

	1.15
	Locação de carro de som
	2.500,00

	Total
	420.100,00

A prestação de contas e complementações enviadas foram analisadas por meio dos documentos constantes nas peças 31 e 41.
O fundamento para a instauração da Tomada de Contas Especial, conforme consignado na matriz de responsabilização elaborada pelo tomador de contas, foi a constatação da seguinte irregularidade: 
Não comprovação da boa e regular aplicação dos recursos recebidos da União, por meio do convênio SICONV nº . 564045/2006, celebrado entre o Ministério do Turismo e a Prefeitura de São Gonçalo do Amarante/CE.
O responsável arrolado na fase interna foi devidamente comunicado e, diante da ausência de justificativas suficientes para elidir a irregularidade e da não devolução dos recursos, instaurou-se a tomada de contas especial.
No relatório (peça 73) , o tomador de contas concluiu que o prejuízo importaria no valor original de R$ 148.640,29, imputando-se a responsabilidade a Sr. Walter Ramos de Araújo Junior, Prefeito, no período de 1/1/2005 a 31/12/2008, na condição de gestor dos recursos.
Em 29/4/2021, a Controladoria-Geral da União emitiu o relatório de auditoria (peça 76) , em concordância com o relatório do tomador de contas. O certificado de auditoria e o parecer do dirigente do órgão de controle interno concluíram pela irregularidade das presentes contas (peças 77 e 78) .
Em 29/6/2021, o ministro responsável pela área atestou haver tomado conhecimento das conclusões contidas no relatório e certificado de auditoria, bem como do parecer conclusivo do dirigente do órgão de controle interno, manifestando-se pela irregularidade das contas, e determinou o encaminhamento do processo ao Tribunal de Contas da União (peça 79) .
Na instrução técnica inicial (peça 93) , propôs-se a citação do responsável, que contou com a concordância da UT (peças 94 e 95) , resumidamente nos seguintes termos:
CITAÇÃO
Irregularidade 1: não comprovação da execução financeira do evento.
Conduta: na parcela D1 - não comprovar a execução dos itens previstos no plano de trabalho do convênio e/ou o nexo de causalidade entre os recursos transferidos e as despesas efetuadas.
Nexo de causalidade: a não apresentação de documentos que comprovassem a execução financeira dos itens previstos no plano de trabalho resultou na presunção de dano ao erário.
Data de origem e valor histórico do débito:
	Data de ocorrência
	Valor histórico (R$) 
	Identificador

	10/8/2006
	400.000,00
	D1

	11/12/2012
	64.309,01
	C1

Acerca da notificação válida e eficaz, tem-se o seguinte, de acordo com o despacho de conclusão das comunicações processuais (peça 94) :
	Comunicação: Ofício 21567/2022-Secomp-4 (peça 89) 
Data da Expedição: 6/6/2022
Data da Ciência: 15/6/2022 (peça 91) 
Nome Recebedor: Eduardo Chaves (terceiros) 
Observação: Ofício enviado para o endereço da responsável, consoante base Sistema da RFB (peça 86) ; foi enviado um segundo ofício (peça 88) , recebido por terceiros (Aline Samia da Silva) conforme AR (peça 90) , de 14/6/2022, enviado segundo pesquisa de endereço na base TSE (peça 87) 
Fim do prazo para a defesa: 4/7/2022
	
O responsável, por meio de advogada (peça 92) , apresentou, tempestivamente, em 29/6/2022, suas alegações de defesa (peça 93) .
ANÁLISE DOS PRESSUPOSTOS DE PROCEDIBILIDADE DA IN/TCU 71/2012
Avaliação de Viabilidade do Exercício do Contraditório e Ampla Defesa
Verifica-se que não houve o transcurso de mais de dez anos desde o fato gerador sem que tenha havido a notificação do responsável pela autoridade administrativa federal competente (art. 6º, inciso II, c/c art. 19 da IN/TCU 71/2012, modificada pela IN/TCU 76/2016) , uma vez que o fato gerador da irregularidade sancionada ocorreu em 10/8/2006, e o responsável Sr. Walter Ramos de Araújo Junior foi notificado sobre a irregularidade pela autoridade administrativa competente conforme abaixo:
Ofício 248/2012/CPC/CGCV/DGI/SE/MTur, de 12/6/2012, recebido em 4/7/2012, com entrega comprovada consoante respostas apresentadas pelo próprio responsável no Ofício 250/2012, de 18/7/2012 (peça 49) , e no Ofício 0274/2012, de 8/10/2012 (peça 51) , para saneamento das pendências relacionadas nas ressalvas financeiras da Nota Técnica de Reanálise 0101/2012.
Valor de Constituição da TCE 	
Verifica-se, ainda, que o valor atualizado do débito apurado (sem juros) em 1/1/2017 é de R$ 308.365,16, portanto superior ao limite mínimo de R$ 100.000,00, na forma estabelecida conforme os arts. 6º, inciso I, e 19 da IN/TCU 71/2012, modificada pela IN/TCU 76/2016. 
OUTROS PROCESSOS/DÉBITOS NOS SISTEMAS/TCU COM O MESMO RESPONSÁVEL
Informa-se que foi encontrado processo no Tribunal com o mesmo responsável:
	Processos

	Processo 016.176/2015-4 [TCE, encerrado, 'TCE CONTRA O SENHOR RAIMUNDO NONATO DA SILVA NETO E SR. WALTER RAMOS DE ARAUJO JUNIOR, EX-PREFEITOS MUNICIPAIS DE SÃO GONÇALO DO AMARANTE/CE, GESTÕES: 2001-2004 E 2005-2012, RESPECTIVAMENTE, EM RAZÃO DA IMPUGNAÇÃO TOTAL DE DESPESAS DO CONVÊNIO Nº CV-411/2001-MINISTÉRIO DO TURISMO, SIAFI Nº 447416, PROCESSO 72031.003173/2014-37 OFÍCIO Nº 832/2015-AECI/MTur']
Processo 019.180/2015-2 [TCE, encerrado, 'TCE CONTRA OS SENHORES RAIMUNDO NONATO DA SILVA NETO E SR. WALTER RAMOS DE ARAÚJO JUNIOR, EX-PREFEITOS MUNICIPAIS DE SÃO GONÇALO DO AMARANTE/CE, GESTÕES: (1997-2000 E 2001-2004) E (2005-2008 E 2009-2012) , EM RAZÃO DA IMPUGNAÇÃO TOTAL DE DESPESAS DO CONVÊNIO Nº CV-0419/2001, SIAFI/SICONV Nº 446791 -MINISTÉRIO DO TURISMO, PROCESSO 72031.003797/2014-54 OFÍCIO Nº 1182/2015-AECI/MTur']
Processo 020.019/2021-1 [TCE, aberto, 'TCE instaurada pelo (a) MINISTÉRIO DO TURISMO em razão de Não comprovação da regular aplicação dos recursos repassados pela União, Convênio CV 265/2006, firmado com o/a MINISTERIO DO TURISMO, Siafi/Siconv 564045, função COMERCIO E SERVICOS, que teve como objeto SAO JOAO DE SAO GONCALO DO AMARANTE (nº da TCE no sistema: 656/2019) ']

Informa-se que foi encontrado débito imputável ao responsável no banco de débitos existente no sistema e-TCE:
	Débito inferior

	3748/2019 (R$ 13.500,00) - Dano inferior ao limite de instauração da TCE cadastrado

A tomada de contas especial está, assim, devidamente constituída e em condição de ser instruída.
EXAME TÉCNICO			
Em exame, TCE instaurada pelo MTur em razão da não comprovação da regular aplicação dos recursos repassados pela União realizadas por meio do Convênio 265/2006 (Siafi 564045, peça 8) , firmado com o município de São Gonçalo do Amarante/CE, e que tinha por objeto o instrumento descrito como 'São Joao de São Gonçalo do Amarante'.
Da análise dos documentos presentes nos autos, verifica-se que o Sr. Walter Ramos de Araujo Junior (CPF: XXX.640.323-XX) era a pessoa responsável pela gestão e execução dos recursos federais recebidos por meio do convênio, tendo o prazo final para apresentação da prestação de contas expirado em 3/12/2006. 
Verifica-se que foi dada oportunidade de defesa ao agente responsabilizado na fase interna, em obediência aos princípios constitucionais que asseguram o direito ao contraditório e à ampla defesa (art. 5º, inciso LV, da Constituição Federal) , conforme detalhado no item 'Análise dos Pressupostos de Procedibilidade da IN/TCU 71/2012', subitem '	Prejuízo ao Contraditório e Ampla Defesa'.
Devidamente citado, o responsável apresentou suas alegações de defesa (peça 93) , que serão analisadas adiante.
i. Da validade das notificações
Cumpre tecer breves considerações sobre a forma como são realizadas as comunicações processuais no TCU. A esse respeito, destacam-se o art. 179, do Regimento Interno do TCU (Resolução 155, de 4/12/2002) e o art. 4º, inciso III, § 1º, da Resolução TCU 170, de 30 de junho de 2004, in verbis:
Art. 179. A citação, a audiência ou a notificação, bem como a comunicação de diligência, farse-ão:
I - mediante ciência da parte, efetivada por servidor designado, por meio eletrônico, fac-símile, telegrama ou qualquer outra forma, desde que fique confirmada inequivocamente a entrega da comunicação ao destinatário;
II - mediante carta registrada, com aviso de recebimento que comprove a entrega no endereço do destinatário;
III - por edital publicado no Diário Oficial da União, quando o seu destinatário não for localizado (...) 
Art. 3º As comunicações serão dirigidas ao responsável, ou ao interessado, ou ao dirigente de órgão ou entidade, ou ao representante legal ou ao procurador constituído nos autos, com poderes expressos no mandato para esse fim, por meio de:
I - correio eletrônico, fac-símile ou telegrama;
II - servidor designado;
III - carta registrada, com aviso de recebimento;
IV - edital publicado no Diário Oficial da União, quando o seu destinatário não for localizado, nas hipóteses em que seja necessário o exercício de defesa.
Art. 4º. Consideram-se entregues as comunicações:
I - efetivadas conforme disposto nos incisos I e II do artigo anterior, mediante confirmação da ciência do destinatário;
II - realizadas na forma prevista no inciso III do artigo anterior, com o retorno do aviso de recebimento, entregue comprovadamente no endereço do destinatário;
III - na data de publicação do edital no Diário Oficial da União, quando realizadas na forma prevista no inciso IV do artigo anterior.
§ 1º O endereço do destinatário deverá ser previamente confirmado mediante consulta aos sistemas disponíveis ao Tribunal ou a outros meios de informação, a qual deverá ser juntada ao respectivo processo. (...) 
Bem se vê, portanto, que a validade da citação via postal não depende de que o aviso de recebimento (AR) seja assinado pelo próprio destinatário da comunicação, o que dispensa, no caso em tela, a entrega do AR em 'mãos próprias'. A exigência da norma aponta no sentido de o Tribunal verificar se a correspondência foi entregue no endereço correto, residindo, aqui, a necessidade de certeza inequívoca. 
Não é outra a orientação da jurisprudência do TCU, conforme se verifica dos julgados a seguir transcritos:
São válidas as comunicações processuais entregues, mediante carta registrada, no endereço correto do responsável, não havendo necessidade de que o recebimento seja feito por ele próprio (Acórdão 3648/2013-TCU-Segunda Câmara, Relator Min. José Jorge) ;
É prescindível a entrega pessoal das comunicações pelo TCU, razão pela qual não há necessidade de que o aviso de recebimento seja assinado pelo próprio destinatário. Entregandose a correspondência no endereço correto do destinatário, presume-se o recebimento da citação. (Acórdão 1019/2008-TCU-Plenário, Relator Min. Benjamin Zymler) ;
As comunicações do TCU, inclusive as citações, deverão ser realizadas mediante Aviso de Recebimento - AR, via Empresa Brasileira de Correios e Telégrafos, bastando para sua validade que se demonstre que a correspondência foi entregue no endereço correto. (Acórdão 1526/2007-TCU-Plenário, Relator Min. Aroldo Cedraz) .
A validade do critério de comunicação processual do TCU foi referendada pelo Supremo Tribunal Federal, nos termos do julgamento do MS-AgR 25.816/DF, por meio do qual se afirmou a desnecessidade da ciência pessoal do interessado, entendendo-se suficiente a comprovação da entrega do 'AR' no endereço do destinatário:
Ementa: agravo regimental. Mandado de segurança. Desnecessidade de intimação pessoal das decisões do tribunal de contas da união. art. 179 do regimento interno do TCU. Intimação do ato impugnado por carta registrada, iniciado o prazo do art. 18 da lei nº 1.533/51 da data constante do aviso de recebimento. Decadência reconhecida. Agravo improvido.
O envio de carta registrada com aviso de recebimento está expressamente enumerado entre os meios de comunicação de que dispõe o Tribunal de Contas da União para proceder às suas intimações.
O inciso II do art. 179 do Regimento Interno do TCU é claro ao exigir apenas a comprovação da entrega no endereço do destinatário, bastando o aviso de recebimento simples. 
No caso em comento, o responsável foi devida e regularmente notificado em endereço fidedigno (peça 89) consoante AR (peça 91) , mediante pesquisa na base Sistema CPF/RFB (86) . Ademais, compareceu aos autos por meio de advogada e apresentou tempestivamente suas alegações de defesa (peça 93) em 29/6/2022.
A introdução e o item '1-Dos Fatos' (peça 93, p. 1-2) da defesa são meramente expositivos, não havendo argumentos ali a serem analisados. Quanto ao item 3 (6.[sic]) -Do Pedido (peça 93, p. 36) - que requer a exclusão da responsabilidade do defendente e a extinção do feito sem resolução de mérito, ou mesmo a improcedência da TCE -, a análise e resposta já constarão de cada exame dos argumentos apresentados. O restante da defesa - Tópico '2-Do Direito' - será detidamente analisado da seguinte forma:
 Argumento 1: Item '2.1. Preliminarmente' - Subitem '2.1.1. Ilegitimidade' (peça 93, p. 2-9) ;
 Argumento 2: Item '2.1. Preliminarmente' - Subitem '2.1.2. Contas iliquidáveis' (peça 93, p. 9-11) ;
 Argumento 3: Item '2.1. Preliminarmente' - Subitem '2.1.3. Prescrição' (peça 93, p. 11-23) ;
 Argumento 4: Item '2.2-Das razões de mérito' (peça 93, p. 24-32) 
 Argumento 5: Item '2.3 (4.4. [sic]) . Considerações finais' (peça 93, p. 32-36) .
ii. Das alegações de defesa
Argumento 1:
Quanto ao Subitem 2.1.2 Ilegitimidade (peça 93, p. 2-9) da defesa, tem-se o argumento de que não há como imputar conduta ilegal ao responsável que denote ter ele causado dano ao patrimônio público, portanto não há legitimidade passiva para constar como tal no rol. 
Sustenta que as irregularidades levantadas se vinculam a questões de licitação e execução contratual, para as quais não há conduta imputável ao ex-Prefeito. Nesse sentido, colaciona excerto do Acórdão 991/2022-TCU-Primeira Câmara, em que se consigna que atos de gestão do convênio praticados por secretário municipal afasta a responsabilidade do prefeito pela utilização dos recursos transferidos, ainda que conste como signatário do ajuste.
Apresenta posicionamentos de Ministros do Supremo Tribunal Federal em processos criminais de denúncia de desvio de verba pública envolvendo responsabilização e superfaturamento, assim como a doutrina acerca da legitimação passiva.
Defende a exclusão do responsável e a extinção do processo na seguinte linha:
O recorrente não pode ser responsabilizado única e exclusivamente por ter firmado o convênio para o objeto proposto, que foi, efetiva e comprovadamente realizado, agindo, assim, em conformidade com os princípios que regem a Administração Pública, notadamente Eficiência.
Análise 1 (rejeição) :
Quanto ao argumento de ilegitimidade, não há como acatá-lo. Em primeiro lugar, há que se esclarecer que os casos trazidos do STF para efeito de comparação não se aplicam em analogia, pois são distintos. Ali se analisava responsabilidade sob a esfera penal-judicial, e o caso envolvia superfaturamento, enquanto nos presentes autos o enquadramento é dado por normas administrativas específicas, entre elas a que deriva de acordo voluntariamente firmado pelo ex-Prefeito, na forma de convênio, em esfera administrativa de apuração, que, ressalvados determinados casos (absolvição penal que negue existência do fato ou sua autoria) , é independente da judicial. Ademais, a irregularidade tratada é de outra natureza - questões de comprovação documental de execução financeira, obrigações para as quais se sujeitou o gestor.
Quanto às condutas imputadas ao responsável, elas estão intrinsecamente vinculadas ao dano material causado aos cofres públicos, portanto há legitimidade passiva para o ex-Prefeito constar no rol. 
A conduta foi a seguinte (instrução inicial, peça 83) : não comprovar a execução dos itens previstos no plano de trabalho do convênio e/ou o nexo de causalidade entre os recursos transferidos e as despesas efetuadas.
Acerca do argumento de que a irregularidade levantada se vincula a questões de licitação e execução contratual, há que se repisar o rol de normas infringidas para deixar evidente, mais uma vez, que a conduta é plenamente imputável ao ex-Prefeito porque as obrigações a que se vinculou estão estabelecidas desde a Constituição Federal até diversos normativos, inclusive no Termo de Convênio, a saber: art. 37, caput, c/c o art. 70, parágrafo único, da Constituição Federal de 1988; art. 93, do Decreto-lei 200, de 25 de fevereiro de 1967; arts.21, caput, 30, caput, e 31, § 1º, inciso II, da Instrução Normativa IN-STN 01/1997; e Termo do Convênio, Cláusula Nona, Parágrafo Primeiro, alínea 'l'. 
Sobre a menção a julgado recente desta Corte, o Acórdão 991/2022-TCU-Primeira Câmara, Min. Vital do Rêgo, acerca da responsabilização de secretária municipal por atos de gestão do convênio por ele praticados, que afastaria a responsabilidade do Prefeito pela utilização dos recursos transferidos, mesmo tendo sido este o signatário do ajuste, há que se afastar semelhança ao caso em comento.
Em primeiro lugar, há que se esclarecer que aquele processo, o TC Processo 015.514/2020-0 não teve julgamento conclusivo, haja vista que, após o mencionado decisum, já foi exarado outro (Acórdão 2403/2022-TCU-Primeira Câmara) , em que foi promovido o desarquivamento daqueles autos para apreciação de nova petição interposta, estando o processo em aberto, sem julgamento de mérito até o presente momento.
Em segundo lugar, naquela assentada (TC 015.54/2020-0) , restou caracterizada nos autos a excepcionalidade de que a gestão direta dos recursos foi promovida pela Secretária Municipal de Agricultura e Recursos Hídricos da municipalidade envolvida, consoante Voto condutor do Acórdão 991/2022-TCU-Primeira Câmara, a saber (destaques nossos) :
II
 (...) 
15.	Apesar disso, [o MP/TCU] considerou que a responsabilidade pelo débito recai na secretária municipal de Agricultura e Recursos Hídricos, Sra. Antônia Nilda de Sousa, por ter, de fato, gerido os recursos do convênio, a exemplo dos atestes em documentos relativos à avença (peças 18 e 20) , da assinatura de cheques para pagamento de fornecedores (peças 22, 25 e 28) , da homologação do pregão realizado e da inexigibilidade, bem como da assinatura dos respectivos contratos de prestação de serviços (peças 35/39) .
16.	Já em relação ao ex-prefeito, ressaltou que, apesar de ter sido signatário do convênio e ter encaminhado a prestação de contas ao MTur, não há evidências de que tenha praticado atos de gestão dos recursos, razão pela qual entendeu não caber, neste caso concreto, a responsabilização do Sr. Odilon Silveira Aguiar.
17.	Além disso, mencionando jurisprudência deste Tribunal (Acórdão 7304/2013-TCU-Primeira Câmara e 10.397/2021-TCU-2ª Câmara) no sentido de que a comprovação de que todos os atos de gestão e controle do convênio foram praticados por secretário municipal, conforme delegação de competência prevista em lei municipal, propõe afastar a responsabilidade do prefeito pela utilização dos recursos transferidos, mesmo que, na condição de agente político, figure como signatário do ajuste. Registrou o Parquet especializado que, no presente caso, o responsável apresentou a Lei 1.103/2001 (peça 120) , que dispõe sobre a descentralização do processo de despesa e define os titulares das pastas e entidades integrantes da administração pública do município de Tauá/CE como os responsáveis pela ordenação de despesa.
18.	Por fim, considerou que, nesta fase processual, deve ser dispensado o chamamento aos autos da então secretária municipal de Agricultura e Recursos Hídricos, tendo em vista o lapso temporal desde a ocorrência dos fatos, que é superior a dez anos.
III
 (...) 
25.	No tocante à responsabilização pela restituição desse valor, acompanho a análise feito pelo MPTCU, por absolutamente pertinente, de modo que a responsabilidade do ex-prefeito deve ser excluída. 
Em terceiro lugar, apenas quando há Lei municipal prevendo que haja gestão de recursos por outro ator público que não o Prefeito é que, dependendo das circunstâncias, pode-se constatar, analisando-se outros elementos nos autos, se, de fato, cabe excluir o Prefeito e incluir o eventual gestor designado especialmente para tal mister, o que não é o caso dos presentes autos.
Conforme se depreende, o caso trazido à baila não se equipara ao caso em comento nestes autos, haja vista que não há qualquer comprovação de que outros tenham sido gestores do convênio que não o próprio signatário ex-Prefeito, a saber:
 assinou o Termo de Convênio (peça 8, p. 9) ;
 assinou o Plano de Trabalho aprovado e todos os seus anexos (peça 3, p. 1, 2, 3, 4, 7 e 8) ;
 assinou a prestação de contas (peças 12, 18, 19, 20 e 49) ;
 figura como gestor em documentos de licitação (peça 47, p. 11 e 17) ;
 assinou Relatório de Cumprimento do Objeto (peça 36, p. 1) ;
 assinou, como gestor, documentos de defesa junto ao MTur (peças 34, 42, 49 e 51) ;
 assinou os cheques de execução de despesas do convênio (vide peça 53) ;
 assinou, como gestor, declaração atestando a publicação dos contratos firmados junto às empresas contratadas no convênio (peça 42, p. 2) .
Não obstante, além dos elementos retromencionados, cite-se o fato de, conforme se explicitou, não há, nestes autos, normativo municipal com status de 'Lei' demonstrando que houve transferência de responsabilidade na gestão do convênio que desonerasse o ex-Prefeito dessa incumbência (em que pese alguns documentos de gestão, como processos de pagamento ou contratos celebrados, não terem sido por ele assinados) .
Desse modo, é descabida a exclusão do responsável e a extinção do processo. A responsabilização, diga-se de passagem, não está calcada, como sustenta a defesa, somente no fato de o ex-Prefeito ter assinado o convênio - o qual não restou comprovadamente realizado, como também sustenta a defesa, ante os elementos explicitados na citação expedida e nos atos de gestão elencados retro.
Sobre o tema da responsabilização, há que se esclarecer, ainda, que, por força do que dispõe o art. 70, parágrafo único, da Constituição Federal, bem assim o art. 93 do Decreto-Lei 200/1967 c/c o art. 66 do Decreto 93.872/1986, resta claro que tal comprovação compete exclusivamente ao gestor dos recursos.
Tal entendimento, confirmado pelo Supremo Tribunal Federal no Mandado de Segurança (MS 20.335/DF, de 12/10/1982 da Relatoria do Ministro Moreira Alves) , é também consolidado nesta Corte de Contas, conforme se verifica nos Acórdão 4869/2010-TCU-Primeira Câmara, 2.665/2009-TCU- Plenário, 5.798/2009-TCU-1a Câmara, 5.858/2009-TCU-2a Câmara, 903/2007-TCU-1a Câmara e 1.656/2006-TCU-Plenário.
Desse modo, o gestor deve fornecer todas as provas da regular aplicação dos recursos sob sua responsabilidade, em conformidade com os normativos vigentes e reiterada jurisprudência do TCU.
Quanto aos posicionamentos de Ministros do STF, já foi dito que são casos de apuração da seara penal-criminal, que demanda diferentes elementos de prova e cujo enquadramento para responsabilização, para aquela finalidade, é distinto daquele da seara administrativa.
Assim, o argumento merece ser inteiramente rejeitado.
Argumento 2:
Quanto ao Subitem 2.1.2. Contas iliquidáveis (peça 93, p. 9-11) da defesa, a defesa invoca os arts. 20 e 21 da Lei Orgânica do TCU menciona circunstâncias em que o julgamento de mérito se tornaria materialmente impossível, indicando o trancamento de contas consideradas iliquidáveis, com arquivamento do processo. 
Menciona que o convênio se refere ao exercício de 2006, e a notificação do responsável se deu somente em 2012. Cita que, após decorridos esses seis anos, o responsável já não era mais Prefeito e se encontra, agora, transcorridos dezesseis anos (ou seja, mais de dez anos) , com dificuldades na obtenção de documentos ante a nova gestão. Faz referência, também, a precedentes do TCU a respeito do longo decurso de prazo, em que um deles teria provocado arquivamento com apenas o decurso de 2 anos.
Análise 2 (rejeição) :
Os arts. 20 e 21 da LO/TCU invocados pela defesa não se aplicam ao caso em comento. As circunstâncias ali previstas não estão preenchidas (caso fortuito, força maior) . O julgamento de mérito, aqui, é materialmente viável, a TCE foi devida e regularmente constituída, não havendo espaço para trancamento de contas ou arquivamento do processo por contas iliquidáveis.
Quanto ao argumento de que o convênio se refere ao exercício de 2006 e a notificação do responsável se deu somente em 2012, esta consideração só é analisada para fins de se apurar a prescrição decenal da pretensão punitiva e a viabilidade de exercício do contraditório e ampla defesa. 
No caso, a notificação do responsável se deu em 2022 na fase externa da TCE. Na fase interna, o responsável já havia sido notificado desde 2008 acerca da ausência de prestação de contas, da necessidade de documentação complementar e da reprovação das contas (vide Relatório de TCE, peça 73, p. 5-6) .
Verifica-se, assim, que, diferentemente do que afirma o responsável, ele já havia tomado ciência acerca das irregularidades muito antes da notificação ocorrida na fase externa.
Quanto ao fato de já ter decorrido dezesseis anos desde a execução do convênio até sua notificação no TCU e o responsável não ser mais o Prefeito, há que restar claro que a documentação deveria ter sido apresentada no momento mais oportuno, que era o prazo de prestação de contas. Uma vez que isso não foi feito, eventuais dificuldades na obtenção de documentos ante a nova gestão municipal sopesam como ônus do gestor de buscar, da melhor forma que lhe aprouver - inclusive junto ao Judiciário, se for o caso -, os meios necessários para se defender. Esta Corte, de fato, não tem ingerência sobre esse tipo de questão, pois sendo o dever de prestar contas atinente ao gestor, não há previsão de que ele inste o TCU a buscar provas para si, exigindo diligências.
Quanto à referência a precedentes do TCU a respeito do longo decurso de prazo, desde já reste claro que a prescrição decenal não operou em favor do responsável, exceto quanto à prescrição da pretensão punitiva. Da mesma forma, também não lhe acode o argumento previsto no art. 6º da IN/TCU 71/2012. 
A menção aos precedentes do Tribunal também não opera em seu favor porque não são casos similares. A título de exemplo, observe-se a menção que é feita a um desses precedentes, em que teria provocado o arquivamento dos autos com apenas o decurso de 2 anos. Tal exegese é descabida e equivocada, sendo descuidada a afirmação de que teria havido o decurso de apenas 2 anos. Naquela mesma assentada, o Voto do Relator deixa clara a situação ali encontrada, completamente dispare daquela aferida nos presentes autos, a saber (vide destaques) :
Voto condutor do Acórdão 2973/2014-TCU-Primeira Câmara, Relator Ministro-Substituto Augusto Sherman Cavalcanti, TC Processo 012.326/2013-5
7. De fato, merece registro a demora da remessa deste processo a esta Corte de Contas, já que os agentes responsáveis foram notificados, na fase interna, apenas em 2007. Antes disso, porém, em 2001, o Ministério do Trabalho já havia se manifestado favoravelmente à aprovação das contas da Sejuc/RN, conforme Pareceres Técnicos constantes da peça nº 1, p. 88-91. Isto é, no âmbito deste Tribunal, a primeira citação, caso acolhida a proposta da Unidade Técnica, vai ocorrer mais de 13 (treze) anos após os fatos. 
8. Conforme assinalou o MP/TCU, em casos semelhantes tem esta Corte de Contas se manifestado no sentido de considerar iliquidáveis as contas, ordenando-se o seu trancamento e arquivamento dos autos, ao ponderar que a longa demora em instaurar tomada contas especiais, notadamente após a emissão de pareceres favoráveis à apreciação dessas contas, de fato, torna muito difícil o exercício da ampla defesa e do contraditório ante este Tribuna l. 
9. Inúmeras são as deliberações deste Tribunal neste sentido. Destaco, em especial, dentre outras, além daquelas enumeradas pelo Parquet especializado, os Acórdãos 293/2008, 459/2006, 479/2005, 720/2008, 1132/2008, 1231/2007, todos da 2ª Câmara e de minha relatoria. Menciono, também, os Acórdão 1206/2008-TCU-Primeira Câmara, relator, o Ministro Valmir Campelo.
Desse modo, conforme se observa, fica evidente que os argumentos ora analisados não se sustentam, merecendo ser rejeitados.
Argumento 3:
Quanto ao Subitem '2.1.3. Prescrição' (peça 93, p. 11-23) da defesa, tem-se a tese de que ela já teria operado. Apresentando arrazoado da doutrina e do STF, sustenta, em suma, a prescrição quinquenal para débito e multa como aplicável ao caso em comento.
Análise 3 (rejeição) :
Acerca dos argumentos de defesa quanto ao tema prescrição - seja ela por decurso de prazo superior a 5 (cinco) ou 10 (dez) anos, e a impossibilidade do exercício de ampla defesa, há que se fazer arrazoado à parte para deixar claro o posicionamento externado pelo Supremo Tribunal Federal (STF) - de prazo prescricional de 5 (cinco) anos. 
Desse modo, deve ser registrado que tal entendimento preliminar do Supremo (STF) ainda não está consagrado nesta Corte, o que, todavia, não impede que sejam feitas considerações a respeito, no subtópico a ser aberto para discussão específica do tema, destacado no quadro a seguir.
	Da prescrição das pretensões punitiva e ressarcitória a cargo do TCU.
O Supremo Tribunal Federal - STF, no Recurso Extraordinário - RE 636.886, fixou a tese, com repercussão geral reconhecida, de que 'é prescritível a pretensão de ressarcimento ao erário fundada em decisão de Tribunal de Contas' (Tema 899) . Em que pese o questionamento acerca da abrangência da tese ali firmada, confirmada em embargos declaratórios julgados em agosto de 2021, no sentido de que se circunscreveria apenas ao processo de execução da condenação imposta pelo TCU (ou seja, inaplicável à pretensão de ressarcimento exercida no processo 'conhecimento' da TCE) , verifica-se que o STF, por meio de decisões prolatadas pelas suas duas turmas, tem decidido de forma reiterada que se aplica o prazo prescricional de 5 anos previsto na Lei 9.873/1999 às pretensões sancionatória e ressarcitória a cargo do Tribunal de Contas da União.
Seja por aplicação direta ou por analogia, a orientação sufragada é no sentido de que o prazo de 5 anos é compatível com a tese de que a ação e a execução prescrevem no mesmo prazo (Súmula 150 do STF) , bem como com o fato de que a Lei 9.873/1999 - que regulamenta o exercício de ação punitiva pela Administração Pública Federal, direta e indireta - regeria integralmente a prescrição no âmbito do TCU. Quanto a este último aspecto, o Ministro Luís Roberto Barroso, no voto exarado no julgamento do MS 32.201, embora tenha advertido que a atuação do TCU, em sua acepção clássica, não se qualifica como exercício do poder de polícia, ressaltou que a Lei 9.873/1999 assumiria vocação regulatória geral da prescrição do exercício da competência sancionadora da Administração Pública, sendo sua disciplina aplicável a qualquer ação punitiva da Administração Pública Federal, exceto àquelas esferas em que exista regulamentação específica. Ademais, em virtude da autonomia científica do Direito Administrativo, não haveria razão plausível para suprimir a omissão da Lei Orgânica do Tribunal de Contas da União, no tocante ao estabelecimento de um prazo prescricional próprio, valendo-se das normas de direito civil, e não das de direito administrativo.
Eis algumas ementas que evidenciam o entendimento predominante do STF:
Ementa: AGRAVO REGIMENTAL EM MANDADO DE SEGURANÇA. TOMADA DE CONTAS ESPECIAL. TRIBUNAL DE CONTAS DA UNIÃO. CONDENAÇÃO A RESSARCIMENTO AO ERÁRIO. PRESCRIÇÃO. MARCO INTERRUPTIVO. ART. 2°, II, DA LEI 9.873/1999. ATO INEQUÍVOCO DE APURAÇÃO DO FATO. DISCUSSÃO. DIREITO LÍQUIDO E CERTO. DEMONSTRAÇÃO. INOCORRÊNCIA. SUBSISTÊNCIA DA DECISÃO AGRAVADA. AGRAVO A QUE SE NEGA PROVIMENTO. I - As razões do agravo regimental são inaptas para desconstituir os fundamentos da decisão agravada, que, por isso, se mantêm hígidos. II - Aplicando-se a regulamentação da Lei 9.873/1999 ao caso concreto, observa-se que a pretensão sancionatória do TCU, em relação aos atos praticados pelo impetrante, levando-se em consideração a ocorrência de 5 causas interruptivas da prescrição, não teria sido fulminada pelo decurso do tempo. III - A pretensão do recorrente, fundada na discussão sobre os fatos apontados como marcos interruptivos da prescrição da pretensão punitiva da Administração Pública, refoge aos estreitos limites do mandamus, ante a ausência de liquidez e certeza do direito pleiteado. IV - Agravo regimental a que se nega provimento. MS 36067 ED-AgR. Órgão julgador: Segunda Turma. Relator (a) : Min. RICARDO LEWANDOWSKI. Julgamento: 18/10/2019
Ementa: AGRAVO REGIMENTAL EM RECLAMAÇÃO. TRIBUNAL DE CONTAS DA UNIÃO. TOMADA DE CONTA ESPECIAL. PRESCRIÇÃO DA PRETENSÃO PUNITIVA. RECONHECIDA EM DECISÃO DO SUPREMO TRIBUNAL FEDERAL. PRESCRITIBILIDADE DO RESSARCIMENTO AO ERÁRIO FUNDADA EM DECISÃO DE TRIBUNAL DE CONTAS. AÇÃO DE IMPROBIDADE ADMINISTRATIVA COM PEDIDO DE RESSARCIMENTO JÁ EM CURSO. AGRAVO REGIMENTAL A QUE SE NEGA PROVIMENTO. I - O acórdão do TCU determinou a formação de processo administrativo para avaliarem, efetivamente, a eventual responsabilização do agravado para o ressarcimento do dano ao erário, contrariando, assim, autoridade desta Corte no MS 35.512/DF, uma vez que houve a concessão da segurança para declarar a ocorrência da prescrição da pretensão punitiva do TCU em relação às infrações imputadas a ele, destacando-se que a União poderia perseguir os valores referentes ao ressarcimento dos danos na esfera judicial. II - Agravo regimental a que se nega provimento. (Rcl 39497 AgR. Órgão julgador: Segunda Turma. Relator (a) : Min. RICARDO LEWANDOWSKI. Julgamento: 10/10/2020) 
Ementa: MANDADO DE SEGURANÇA. DIREITO ADMINISTRATIVO. TRIBUNAL DE CONTAS DA UNIÃO. SERVIDOR DA SECRETARIA DE SAÚDE DO ESTADO DO ACRE. FISCALIZAÇÃO OMISSA E DEFICIENTE NA EXECUÇÃO DE DOIS CONVÊNIOS FIRMADOS ENTRE A SECRETARIA ESTADUAL E O MINISTÉRIO DA SAÚDE. APLICAÇÃO DE MULTA. ARTS. 28, II, E 58, II, DA LEI 8.443/1992. ART. 268, II, DO REGIMENTO INTERNO DO TCU. PRESCRIÇÃO DA PRETENSÃO SANCIONATÓRIA. OCORRÊNCIA. APLICAÇÃO DA LEI 9.873/1999. PRECEDENTES DESTE STF. MEDIDA LIMINAR DEFERIDA E RATIFICADA NO EXAME DE MÉRITO. SEGURANÇA CONCEDIDA PARA AFASTAR A MULTA APLICADA. 1. A prescrição da pretensão punitiva do TCU é regulada pela Lei 9.873/1999, descabendo a aplicação do prazo decenal previsto na legislação civil (art. 205 do Código Civil) . Ao revés, incide o prazo quinquenal previsto na Lei 9.873/1999 (MS 32201, Rel. Min. Roberto Barroso, PRIMEIRA TURMA, DJe 7/8/2017; MS 35.512-AgR, Rel. Min. Ricardo Lewandowski, SEGUNDA TURMA, DJe 21/6/2019) . 2. In casu, na linha do parecer apresentado pelo Ministério Público Federal e da decisão liminar de minha lavra, é inequívoca a superação do prazo prescricional quinquenal. Os ilícitos apontados pela Corte de Contas ocorreram em julho de 2006, tendo o processo de auditoria sido instaurado em 9/10/2006. A ordem de citação do responsável para a audiência, por sua vez, ocorreu em 25/6/2007. Entretanto, a decisão condenatória recorrível foi exarada somente em 31/5/2016, data da prolação do Acórdão 3513/2016-TCU-Primeira Câmara. 3. Ex positis, CONCEDO A SEGURANÇA unicamente para afastar a sanção de multa aplicada ao impetrante, nos autos da Tomada de Contas Processo 023.288/2006-0, máxime da ocorrência de prescrição da pretensão punitiva do Tribunal de Contas da União. MS 35940. (Órgão julgador: Primeira Turma. Relator (a) : Min. LUIZ FUX. Julgamento: 16/06/2020) .
Essa orientação também foi seguida nas seguintes decisões monocráticas: MS 36.127-MC/DF e MS 35.940-MC/DF, Rel. Min. Luiz Fux; MS 35.294, MS 35.539/DF e MS 35.971-TP/DF, Rel. Min. Marco Aurélio; MS 34.256 MC/DF, MS 36.054-MC e MS 36.067-MC/DF, Rel. Min. Ricardo Lewandowski.
O Supremo Tribunal Federal tem se pronunciado no sentido de reconhecer não só a aplicação da prescrição quinquenal com fulcro na interpretação da Lei 9.873/1999, mas também a incidência dos marcos interruptivos do prazo prescricional consignados na referida lei, tantas vezes quanto presentes os suportes fáticos (MS 32201, Relator: Min. Roberto Barroso) . 
Entendimento que também foi adotado nas seguintes decisões monocráticas: MS 36.054, MS 34.256-MC, MS 35.512 e MS 36.067-MC, todos de relatoria do Min. Ricardo Lewandowski; MS 35.294, MS 35.539 e MS 35.971-TP, todos de relatoria do Min. Marco Aurélio; MS 32.201, Rel. Min. Roberto Barroso, e MS 36.127-MC e MS 35.940-MC, Min. Luiz Fux.
Em relação ao termo inicial da contagem do prazo prescricional, o 'caput' do art. 1º da Lei 9.873/1999 oferece solução que não destoa do modelo adotado pelo TCU no incidente de uniformização de jurisprudência, em que se examinou a prescrição da pretensão punitiva, nos termos do Acórdão 1441/2016-TCU-Plenário (Rel. Min. Benjamin Zymler) , com a adição da particularidade de explicitar o caso de infrações permanentes ou continuadas:
a) Regra geral: 'data da prática do ato'  (o que equivale a 'ocorrência da irregularidade sancionada') ;
b) Regra especial: 'no caso de infração permanente ou continuada, do dia em que tiver cessado'.
A Lei 9.873/1999, no art. 2º, estabelece as causas interruptivas da prescrição punitiva, consoante abaixo transcrito, já na redação conferida pela Lei 11.941/2009:
Art. 2º Interrompe-se a prescrição da ação punitiva:
I - pela notificação ou citação do indiciado ou acusado, inclusive por meio de edital;
II - por qualquer ato inequívoco, que importe apuração do fato;
III - pela decisão condenatória recorrível.
IV - por qualquer ato inequívoco que importe em manifestação expressa de tentativa de solução conciliatória no âmbito interno da administração pública federal.
O quadro a seguir indica alguns eventos processuais, ocorridos no curso de uma TCE (fase interna e externa) - instaurada em razão de irregularidades na aplicação de recursos da União transferidos a entes subnacionais - que poderiam ser enquadrados nas causas de interrupção da prescrição acima apontadas, sem prejuízo, é claro, de outras ocorrências fáticas elegíveis como marco interruptivo, a depender da forma de proceder de cada entidade ou órgão tomador de contas.
	I - pela notificação ou citação do indiciado ou acusado, inclusive por meio de edital;
	 (i) notificação no âmbito do procedimento administrativo de ressarcimento previamente à instauração da TCE;
 (ii) notificação efetuada pelo órgão tomador de contas acerca da instauração da TCE;
 (iii) ato que ordenar a citação efetuada pelo TCU.
*Data da ciência da notificação ou citação pelos responsáveis ou de publicação do edital no DOU.

	II - por qualquer ato inequívoco, que importe apuração do fato;
* procedimento que evidencie a apuração dos fatos irregulares, com o objetivo quantificar o dano e identificar possíveis responsáveis.
	 (i) relatório de sindicância ou PAD;
 (ii) relatório de apuração de irregularidades referente ao processo administrativo prévio à instauração da TCE;
 (iii) relatórios de fiscalização, pareceres, despachos, informações e memorandos relacionados à apuração dos fatos irregulares;
 (iv) relatório do tomador de contas;
 (v) relatório do controle interno; 
 (vi) termo de instauração ou designação de instauração da TCE;
 (vii) autuação da TCE no TCU; entre outras causas.
*Há quem inclua nesse grupo diligências que comprovam providências do responsável sobre as irregularidades investigadas.

	III - pela decisão condenatória recorrível.
	 (i) Verifica-se apenas no âmbito do TCU com a data da prolação do acórdão condenatório recorrível.

	IV - por qualquer ato inequívoco que importe em manifestação expressa de tentativa de solução conciliatória no âmbito interno da administração pública federal.
	 (i) pedido de parcelamento;
 (ii) pagamento parcial do débito;
 (iii) qualquer manifestação do responsável que demonstre claramente a sua intenção de recolher o débito.

Bem se vê, portanto, que haveria uma multiplicidade de causas de interrupção da prescrição, conforme se depreende do art. 2º da Lei 9.873/1999. Tal exegese encontra respaldo em precedentes do STF, a exemplo do que se decidiu no julgamento do MS 36067 (Rel. Min. Ricardo Lewandowski) , com destaque para trecho do voto em que o Relator reconhece cinco causas de interrupção da prescrição, in verbis:
 (...) Assim, faz-se necessário levar em consideração que, apesar de os fatos objeto da apuração conduzida pela Corte de Contas remontarem aos anos de 1999 e 2000, período no qual o impetrante era Secretário de Saúde municipal, o Tribunal de Contas da União deu prosseguimento à tomada de contas especial por ter constatado a ocorrência de 5 causas interruptivas da prescrição, a saber: a) relatório de auditoria em conjunto realizada pelo Denasus e pela Secretaria Federal de Controle, lavrado em 06/07/2001, sendo este, certamente, um ato inequívoco que importou a apuração do fato (art. 2º, II, da Lei n. 9.873/1999) ; b) instauração de Tomada de Contas Especial pelo FNS, ocorrida em 05/10/2005, sendo este também, certamente, um ato inequívoco que importou a apuração do fato  (art. 2º, II, da Lei n. 9.873/1999) ; c) a autuação da presente Tomada de Contas Especial no âmbito do Tribunal de Contas da União, ocorrida em 12/08/2008, sendo este também, certamente, um ato inequívoco que importou a apuração do fato  (art. 2º, II, da Lei n. 9.873/1999) ; d) o ato que ordenou a citação do responsável, ora impetrante, ocorrida em 12/07/2010 (art. 2º, I, da Lei n. 9.873/1999) ; e e) o exercício do poder punitivo ocorrido em 20/06/2012, data da prolação do Acórdão 1563/2012-TCU-Plenário (art. 2º, III, da Lei n. 9.873/1999) .
No caso concreto, tendo como parâmetro a tese firmada pelo STF, no RE 636.886, no sentido de que ambas as pretensões do TCU (sancionatória e ressarcitória) sujeitam-se ao prazo prescricional de 5 anos previsto na Lei 9.873/1999, considerando, ainda, o sistema prescricional descrito na citada lei, inclusive as causas de suspensão e de interrupção da prescrição, destacam-se, a seguir, alguns eventos processuais, por ano, exemplificativos de 'causas de interrupção da prescrição':
2008 - Nota Técnica de Reanálise 471/2008 (peça 44) ;
2009 - Despacho do Chefe de Gabinete da Secretaria Executiva MTur (peça 45, p. 1) ;
2010 - Despacho MTur (peça 46) ;
2012 - Despacho de encaminhamento MTur (peça 48) ;
2013 - Protocolo MTur nº 72031-000316/2013-78 no Ofício 315/2012 (peça 51, p. 4) ;
2017 - Parecer Financeiro PGTur 340/2017 (peça 54) ;
2019 - Relatório do Tomador de Contas 316/2019 (peça 73) ;
2021 - Termo de sorteio de Relator (peça 81) ;
2022 - Instrução técnica (peça 83) ;
Analisando-se a sequência de eventos processuais enumerados no item anterior, os quais teriam o condão de interromper a prescrição da ação punitiva desta Corte no entender do STF, observa-se que não teria transcorrido o prazo prescricional de 5 (cinco) anos entre cada evento processual e o seguinte. Ressalte-se, todavia, que teria ocorrido a prescrição intercorrente a que se refere o art. 1º, § 1º, da Lei 9873/99 (prazo de 3 anos) , entre os anos de 2013 e 2017. Portanto, levando-se em consideração o entendimento do STF, teria ocorrido a prescrição da pretensão sancionatória e ressarcitória a cargo do TCU.
Não obstante, caso concreto tratado no RE 636.886 (tema 899 da repercussão geral) diz respeito à fase de execução judicial de deliberação do Tribunal de Contas, tanto assim que, para deslindá-lo, foi necessária a aplicação da Lei 6.830/1980, a Lei de Execuções Fiscais, diploma legal evidentemente inaplicável à fase que antecede a formação do título executivo extrajudicial, caracterizada pela atuação do órgão de controle externo até a prolação do acórdão.
Veja-se que foram opostos embargos declaratórios contra a referida decisão do STF, os quais foram rejeitados pela maioria da Suprema Corte (Plenário, Sessão Virtual de 13/8/2021 a 20/8/2021) , confirmando, portanto, a abrangência da deliberação prolatada na fixação do tema 899, razão por que se deve adotar a orientação prevalente no TCU, no sentido de que a matéria ali tratada alcançaria tão somente a fase judicial de cobrança do título extrajudicial, não atingindo os processos de controle externo, mantendo-se, desse modo, a interpretação adotada pela Suprema Corte, em 2008, no Mandado de Segurança - MS 26.210, oportunidade em que foi definida a tese da imprescritibilidade das ações de ressarcimento ao erário:
A suspensão pelo STF das demandas nas quais esteja em questão a prescritibilidade da pretensão de ressarcimento ao erário com base em decisão de tribunal de contas (RE 636.886/STF) alcança tão somente a fase judicial de cobrança do título extrajudicial, não atingindo os processos de controle externo em trâmite. Até julgamento definitivo em contrário pelo STF, permanece o entendimento do TCU acerca da imprescritibilidade das pretensões de ressarcimento decorrentes de tomadas de contas especiais. (Acórdão 1267/2019-TCU-Plenário, Relator: Min. AROLDO CEDRAZ) 
A suspensão pelo STF das demandas nas quais esteja em questão a prescritibilidade da pretensão de ressarcimento ao erário com base em decisão de tribunal de contas (RE 636.886/STF) alcança tão somente a fase judicial de cobrança do título extrajudicial, não atingindo os processos de controle externo em trâmite. Até julgamento definitivo em contrário pelo STF, permanecem imprescritíveis as pretensões de ressarcimento decorrentes de tomadas de contas especiais. (Acórdão 7930/2018-TCU-Segunda Câmara, Relatora: Min. ANA ARRAES) .
Por outro lado, especificamente no que tange à prescrição da pretensão punitiva, verifica-se que o Acórdão 1441/2016-TCU-Plenário, Relator Ministro Benjamin Zymler, que uniformizou a jurisprudência acerca dessa questão, subordinou tal prescrição ao prazo prescricional geral indicado no art. 205, do Código Civil, que é de dez anos, contado da data de ocorrência da irregularidade sancionada, nos termos do art. 189, do Código Civil, sendo este prazo interrompido pelo ato que ordenar a citação, a audiência ou a oitiva do responsável.
No caso em exame, ocorreu a prescrição da pretensão punitiva, consoante item de análise específico adiante.
Portanto, diferente do entendimento esposado pelos responsáveis, configurou-se a prescrição apenas quanto à competência sancionatória deste Tribunal, não se aplicando em relação ao ressarcimento dos danos ao erário.

Registre-se que, a respeito do reconhecimento da prescrição da pretensão punitiva, tal entendimento já estava esposado desde a instrução técnica inicial (peça 83) - portanto, não afeto ao exame dos argumentos ora apresentados para fins de acatamento ou rejeição, uma vez que é mandamental este exame em instruções desta Corte.
Assim, o argumento acerca de prescrição da pretensão ressarcitória deve ser rejeitado.
Argumento 4:
Quanto ao Item '2.2-Das razões de mérito' (peça 93, p. 24-32) , sustenta a defesa que o objeto foi realizado e o interesse público alcançado, não tendo havido desvio de finalidade, somente falhas formais para as quais não cabe formalismo excessivo, até porque o Prefeito não foi responsável pela gestão da execução do convênio. Alega, dessa forma, que a individualização das condutas caberia a outrem, e não ao ex-Prefeito. Suscita que sejam revistas as justificativas já apresentadas nos autos. 
Citando a Constituição Federal, a doutrina, o STJ, o TRF1 e a Lindb, reafirma se tratar de meras impropriedades formais que não admitem imputação de débito ou qualquer outro julgamento gravoso, sob risco de ferir o devido processo material sem guardar proporcionalidade e razoabilidade, além de não caber decisão baseada em valores abstratos.
Análise 4 (rejeição) :
A sustentação da defesa, de que o objeto foi realizado e o interesse público alcançado, não se coaduna com a apuração promovida nos autos, tanto na fase interna quanto externa da TCE. Não há elementos trazidos, sejam eles comprobatórios ou argumentativos, que possam desconstituir a fundamentação apregoada à irregularidade descrita na instrução técnica precedente, de não comprovação da execução financeira do evento. Também não se argumentou que houve desvio de finalidade, restando tal assertiva da defesa desprovida de sentido. 
Não se está diante, ademais, de falhas de caráter meramente formal, muito menos está sendo aplicado um formalismo tido por excessivo. Conforme instrução técnica precedente, vale reproduzir o entendimento ali esposado, que, por si, afasta todas essas tentativas de desconstituir a apuração dos fatos, a saber (peça 83) :
30.1.1.1. A execução financeira foi analisada pela Nota Técnica Financeira 340/2017 (peça 71, p. 4) , onde se constataram documentos de despesa emitidos para itens contratados que não estavam previstos no Plano de Trabalho (PT) e documentos de despesa que, embora presentes no PT, ocorreram em valores maiores ou menores que os previstos. Essas despesas foram introduzidas ou modificadas sem justificativa prévia e sem autorização do Concedente, quando analisadas em contraste com o PT. A Nota Técnica Financeira 340/2017 elaborou o seguinte quadro relativo às apurações (peça 71, p. 4) :
	Empresa contratada
	Especificação
	Valor previsto no PT
	Valor contratado
	Valor passível de aprovação

	Compacto Produções e Eventos
	Locação de palco
	64.000,00
	21.000,00
	21.000,00

		Montagem e desmontagem de camarim
	0,00
	12.000,00
	0,00

		Locação de gerador
	10.000,00
	10.500,00
	10.000,00

		Som
	0,00
	17.000,00
	0,00

		Iluminação
	0,00
	6.400,00
	0,00

		Montagem e desmontagem de tablado
	0,00
	12.150,00
	0,00

		Banheiro
	13.000,00
	6.450,00
	6.450,00

		Montagem e desmontagem de arquibancada
	9.000,00
	20.650,00
	9.000,00

		Montagem e desmontagem de barracas
	0,00
	8.850,00
	0,00

		Montagem e desmontagem de cerca de isolamento
	0,00
	6.700,00
	0,00

		Montagem e desmontagem de camarotes
	0,00
	24.300,00
	0,00

		Atração de renome nacional
	75.000,00
	96.000,00
	75.000,00

		Atração de renome regional
	110.000,00
	70.000,00
	70.000,00

		Atração de renome local
	0,00
	28.000,00
	0,00

	A & F Serviços em Publicidade
	Coordenação Geral do evento
	0,00
	19.000,00
	0,00

		Contratação de serviços de alimentação
	0,00
	17.500,00
	0,00

		Contratação de hospedagem
	0,00
	23.700,00
	0,00

		Segurança
	5.000,00
	7.800,00
	5.000,00

		Serviços de decoração e ornamentação
	0,00
	30.000,00
	0,00

		Total
	286.000,00
	438.000,00
	196.450,00

30.1.1.2. Na mesma Nota Técnica Financeira 340/2017, consta a seguinte observação a respeito dessas constatações (peça 71, p. 4) :
O convenente apresentou justificativa para a alteração unilateral do plano de trabalho (fls. 576/577) , entretanto, como é cediço, a alteração do plano de trabalho só é possível mediante termo aditivo, ou seja, o Ministério deveria ter aprovado a alteração.
Assim, pelo exposto, considerando que parte do convênio foi executada em desacordo com o plano de trabalho aprovado, o valor passível de aprovação corresponde ao importe de R$ 196.450,00.
30.1.1.3. A respeito dos 'Pagamentos/Movimentação Financeira', tem-se as seguintes constatações da Nota Técnica Financeira 340/2017 (peça 71, p. 5, item 4) :
4.1-Extratos/contrapartida (item atendido em parte) :
Reanálise: Conforme nota técnica anterior (Nota Técnica Nº 101/2012, fls. 230 a 236) , observou-se que:
Foram encaminhadas as cópias dos extratos bancários (Fls.288 a 297) , em que se pode verificar que foram emitidos cheques para pagamento aos credores e que os cheques pertencem a diversas contas bancárias (30.682-7, 10.844-8, 25.530-0, 27.710-X) além da conta específica;
- Constatou-se que não foi realizado o depósito da contrapartida pactuada;
- Verificou-se que não foram encaminhadas as cópias dos cheques emitidos. Constam dos autos recibos assinados pelo credor COMPACTO PRODUÇÕES E EVENTOS sem a descrição do serviço prestado, fazendo apenas referência à nota fiscal de nº 0069;
Cabe ressaltar que, conforme dispõe o Termo de Convênio avençado - Cláusula Terceira, inciso II, alínea 'b' e IN STN 01/97:
Os recursos serão mantidos em conta bancária específica, somente permitidos saques para pagamento de despesas constantes do Programa de Trabalho ou para aplicação no mercado financeiro, nas hipóteses previstas em Lei ou nesta Instrução Normativa, devendo sua movimentação realizar-se, exclusivamente, mediante cheque nominativo, ordem bancária, transferência eletrônica disponível ou outra modalidade de saque autorizada pelo Banco Central do Brasil, em que fique identificada sua destinação e, no caso de pagamento, o credor.
Consta extrato bancário às fls. 75 e 76; 288 a 297. No entanto, conforme nota técnica de reanálise anterior (Nº 101/2012) foi comprovado que a conta bancária foi movimentada em duas contas distintas. Também não foi possível identificar o depósito da Contrapartida.
Solicitou-se:
- Que fosse encaminhada justificativa para a movimentação dos recursos do convênio em diversas contas bancárias, em desacordo com o Termo de Convênio pactuado e legislação pertinente;
- Que fosse encaminhada justificativa por não ter realizado o depósito da contrapartida na conta específica do convênio, conforme determina o Termo de Convênio avençado e IN STN 01/97 e encaminhar documentação detalhada das despesas realizadas com o recurso da contrapartida e os comprovantes de pagamento correspondentes, inclusive cópia dos cheques emitidos;
- Que fosse encaminhada justificativa para realização de pagamento a fornecedor em data posterior à vigência do convênio, em desacordo com o Termo de Convênio avençado (valor R$ 8.000,00 à empresa COMPACTO PRODUÇÕES E EVENTOS) .
Reanálise: com relação à contrapartida, foram encaminhados processos de pagamento às fls. 590/654, no entanto tal argumentação não sana a irregularidade, pois o recurso deveria ter sido depositado na conta do convênio, de modo que seja possível vincular os pagamentos realizados com a execução do seu objeto. Assim, será realizada glosa de R$ 20.100,00.
Encaminhada justificativa à fl. 583, referente à movimentação dos recursos do convênio em diversas contas bancárias. Foi explicitado que a Contrapartida foi sendo paga de contas que tivessem recursos disponíveis, bem como pudessem realizar o pagamento através delas.
Por fim, foi encaminhada justificativa referente ao pagamento a fornecedor em data posterior à vigência do Convênio às fls. 584 e 585.
4.2. Comprovação do pagamento (TED/DOC/Cheque) - (item atendido em parte) 
Solicitação formulada: Conforme nota técnica anterior, solicitou-se:
- Encaminhar as cópias de todos os cheques emitidos para pagamento aos fornecedores, COMPACTO PRODUÇÕES E EVENTOS e A & F SERVIÇOS EM PUBLICIDADE E MARKETING LTDA, conforme compensação demonstrada nos extratos bancários encaminhados (cheques 850001, 850003, 850005, 850006, 850007, 850009, 850010) .
Reanálise: serão aceitos apenas os pagamentos provenientes da conta específica do convênio. O convenente apresentou os seguintes comprovantes de pagamento:
- Cheque 850001 (fl. 680) , emitida em favor de Antônio Batista (Compacto) , no valor de R$ 194.000,00;
- Cheque 850003 (fl. 663) , não é possível visualizar o beneficiário, pois está ilegível, no valor de R$ 98.000,00;
- Cheque 850006 (fl. 666) , emitida em favor de Antônio Batista (Compacto) , no valor de R$ 10.000,00;
- Cheque 850010 (fl. 669) , não é possível visualizar o beneficiário, pois está ilegível, no valor de R$ 4.000,00;
- Cheque 850010 (fl. 669) , não é possível visualizar o beneficiário, pois está ilegível, no valor de R$ 44.000,00;
- Cheque 850005 (fl. 672) , não é possível visualizar o beneficiário, pois está ilegível, no valor de R$ 18.000,00; e
- Cheque 850007 (fl. 674) , não é possível visualizar o beneficiário, pois está ilegível, no valor de R$ 6.000,00.
Considerando que é possível visualizar apenas o beneficiário dos cheques 850001 e 850006 (Antônio Batista - Compacto) , estes serão os únicos pagamentos atestados, que correspondem ao importe de R$ 204.000,00.
 (...) 
30.1.1.4. Passa-se, a seguir, ao exame desses levantamentos prévios da Nota Técnica Financeira 340/2017 (peça 71) . 
30.1.1.5. Relativamente às irregularidades concernentes a itens do Plano de Trabalho divergentes (3-Documentos de Liquidação da Nota Técnica Financeira 340/2017, peça 71) , em que pese a apuração do Controle Interno, estas constatações caracterizam apenas irregularidade de desvio de objeto na aplicação dos recursos, não tendo havido desvio de finalidade identificado. 
30.1.1.6. Diferentemente do desvio de finalidade, que altera o objetivo dos recursos repassados e é causador de débito, o TCU já tem jurisprudência consolidada no sentido de o mero desvio de objeto é tolerado, para fins de quantificação de débito, caracterizando mera falha de natureza formal (Acórdão 1313/2009-TCU-Plenário, Relator Ministro Marcos Vilaça) 
30.1.1.7. Nesse sentido, verifica-se a conduta de aplicação de recursos federais transferidos, sem autorização prévia do órgão repassador, em objeto distinto daquele previamente pactuado - leia-se, em itens divergentes do plano de trabalho, para o mesmo evento previsto no ajuste, mas dentro da finalidade - é passível somente de oitiva do gestor (audiência) .
30.1.1.8. Entretanto, conforme se verá adiante, tendo em vista ter operado a prescrição da pretensão punitiva, tal medida se mostra inviável, pois não cabe a aplicação de multa ante tal prescrição, restando, assim, que se analisar outros pormenores do documento de análise financeira em comento para se verificar se há débito quantificável.
30.1.1.9. Quanto ao item 4-Pagamentos/Movimentação Financeira, relativamente às Notas Fiscais, tem-se que as NF 785, no valor de 3.330,00, e NF 886, no valor de R$ 3.330,00 (peça 24, p. 1-2) , dizem respeito a empresas estranhas ao convênio, não existe processo de contratação das respectivas empresas emissoras, consoante Nota Técnica Financeira 340/2017 (peça 71, p. 5) , e não podem ser consideradas para fins de comprovação de despesas.
30.1.1.10. Assim, quanto ao exame dos demais tópicos da Nota Técnica Financeira 340/2017 (peça 71, p. 5) , item '3-Documentos de Liquidação' e '4-Pagamentos/Movimentação Financeira', tem-se as seguintes constatações que se somam a outras falhas identificadas nessa oportunidade, e que remanescem como irregularidade caracterizadoras da não comprovação total da execução financeira do convênio, a saber:
a)  apresentação parcial e/ou incompleta/ilegível de comprovantes de transferências bancárias/saques ou cópias de cheques que comprovassem que as quantias retiradas da conta bancária específica do convênio foram transferidas à empresa fornecedoras/prestadoras de serviços contratadas pela entidade convenente; a ausência desses documentos impede comprovar o nexo causal entre o objeto executado e os recursos do convênio, de modo que a boa e regular execução financeira do ajuste não está provada, a saber (referência de folhas ao processo original) :
- Cheque 850003 (R$ 98.000,00, fl. 663) : beneficiário ilegível;
- Cheque 850010 (R$ 4.000,00, fl. 669) : beneficiário ilegível;
- Cheque 850010 (R$ 44.000,00, fl. 669) : beneficiário ilegível;
- Cheque 850005 (R$ 18.000,00, fl. 672) beneficiário ilegível; e
- Cheque 850007 (R$ 6.000,00, fl. 674) : beneficiário ilegível;
b)  a Nota Fiscal NF nº 0038 (fl. 38) , emitida pela empresa A & F Serviços em Publicidade e Marketing, no valor de R$ 98.000,00 (recibo à peça 25, p. 1) , não possui detalhamento suficiente e não possui o atesto de execução dos serviços;
c)  a Nota Fiscal NF nº 069 (fl. 73) , emitida pela empresa Compacto Produções e Eventos, no valor de R$ 340.000,00, não possui detalhamento suficiente e não possui o atesto assinado de execução dos serviços (peça 51, p. 25) ;
d)  Notas fiscais NF 0038, no valor de R$ 98.000,00 (peça 23) , e NF 069, no valor de R$ 340.000,00 (peça 24, p. 3) , totalizam R$ 438.000,00, valor acima do total de repasses federal e contrapartida do convênio (R$ 420.100,00) () .
e)  ausência de recibos válidos relativos à Nota Fiscal 069, no valor de R$ 340.000,00; constam recibos totalizando R$ 146.000,00 (peça 25, p. 3-15) que não possuem discriminação dos serviços prestados (apenas referência à NF) ; além disso, o recibo que complementaria o montante da NF, no valor de R$ 194.000,00, não possui discriminação de serviços nem assinatura válida (peça 25, p. 2) ; o recibo no valor de R$ 8.000,00 (peça 25, p. 8) foi emitido com data posterior à vigência do convênio;
f)  extratos bancários demonstrando movimentação em contas-correntes estranhas à conta específica do convênio no Banco do Brasil, Ag. 2622, conta 11.322 (vide extratos às peças 27 e 66) ;
g)  divergência na relação de pagamentos, onde constou valor superior aos repasses verificados no convênio (peças 16 e 17) .
30.1.1.11. Ante o exposto, verifica-se a não comprovação total da execução financeira, cujo débito subsiste no valor de R$ 400.000,00, referente ao repasse federal do convênio.
30.1.1.12. Registra-se que o Convenente restituiu R$ 64.309,01 em 11/12/2012 (peça 57) .
Conforme se observa, não se está diante de meras falhas formais, mas de documentos inábeis a servir de prova ou mesmo ausentes. Por sua vez, as condutas estão devidamente individualizadas para o ex-Prefeito responsável pela gestão da execução do convênio, descabendo argumento contrário a esse respeito. Assim, há conduta delineada e débito imputável ao responsável, e só não se lhe aplica a multa por conta da prescrição da pretensão punitiva. 
Por sua vez, as justificativas já apresentadas nos autos não possuem força probatória suficiente a modificar o entendimento firmado na fase interna, sendo todos os exames técnicos proferidos corroborados nesta fase externa da TCE. 
Desse modo, as menções à Constituição Federal, à doutrina, a entendimento do STJ e do TRF1, bem como à Lindb não são enquadramentos que socorrem o responsável no sentido de conferir às irregularidades mero tratamento de impropriedades formais. A imputação do débito está devidamente calcada em apuração de fatos e o enquadramento dos dispositivos violados, assim como as condutas alvitradas e as evidências catalogadas, não havendo qualquer risco de se ferir o devido processo material ou os princípios da proporcionalidade e da razoabilidade. Logo, não há que se falar em decisão baseada em valores abstratos, considerando que todos os elementos exigidos para o adequado julgamento estão presentes no caso em comento, conforme transcrições retro.
Portanto, a despeito da menção à doutrina, lei e julgados do STJ e TRF-1, não há espaço para se aplicar o formalismo moderado pelo mero fato de as falhas identificadas não caracterizarem cunho formal.
Logo, os argumentos devem ser rejeitados.
Argumento 5:
Quanto ao Item '2.3 (4.4. [sic]) - Considerações finais' (peça 93, p. 32-36) , a defesa intenta parelhar o direito administrativo sancionador ao direito penal, cujos princípios devem, pois, serem obedecidos ante a gravidade das sanções, descabendo se partir de meros formalismos ou responsabilização lastreada apenas na celebração do convênio.
Mencionando doutrina e julgados, alude a que o TCU deve se basear nos princípios da verdade real/material, vinculado aos fatos, e da intranscendência, restrito à dimensão pessoal do infrator, ante a capacidade de os julgamentos nesta seara administrativo-punitivo alcançarem a esfera privada do responsável, requerendo, assim, sua exclusão do polo passivo.
Análise 5 (rejeição) :
Acerca do argumento de equiparação do direito administrativo sancionador ao direito penal visando a invocar obediência a princípios que garantam que a gravidade das sanções não gere julgamentos indevidos, verifica-se que ela está calcada na percepção equivocada de que se estaria partindo, no caso em comento, de meros formalismos ou da responsabilização lastreada apenas na celebração do convênio. 
Essa leitura já foi a afastada na Análise 4 retro, e, em resumo, deixou-se ali assente que os elementos coligidos sustentam, com robustez, que a irregularidade e as constatações de sua fundamentação, as condutas, as evidências, os dispositivos violados, os valores envolvidos, em conjunto, delineiam falhas de natureza grave, e não meramente formal. Da mesma forma, a imputação de responsabilidade ao ex-Prefeito se vincula a diversos quesitos evidenciados nos autos, não somente a mera assinatura do termo de convênio.
Acerca da necessidade de o TCU se basear no princípio da verdade real/material, este postulado é tão verdadeiro que esta Corte não esgota o exame da TCE apenas com a apuração promovida na fase interna; pelo contrário, a citação do responsável novamente na fase externa lhe confere a oportunidade de trazer aos atos novos elementos ou informações adicionais que robusteça o conjunto probatório em seu favor, justamente buscando a verdade dos fatos. Todavia, não se identificou, na presente defesa, que este intento tenha logrado êxito. 
Quanto ao princípio da não transcendência à dimensão da esfera pessoal do infrator, a atividade administrativo-judicante desta Corte se pauta nas competências conferidas pela Constituição e pela sua Lei 8.443/1992 e Regimento Interno, as quais não permitem, até aqui, aquiescer à proposta de exclusão do responsável do polo passivo, arcando ele com o ônus de não ter demonstrado a boa e regular gestão dos recursos públicos federais que lhe foram confiados.
De fato, por força do que dispõe o art. 70, parágrafo único, da Constituição Federal, bem assim o art. 93 do Decreto-Lei 200/1967 c/c o art. 66 do Decreto 93.872/1986, resta claro que tal comprovação compete exclusivamente ao gestor dos recursos.
Tal entendimento, confirmado pelo Supremo Tribunal Federal no Mandado de Segurança (MS 20.335/DF, de 12/10/1982 da Relatoria do Ministro Moreira Alves) , é também consolidado nesta Corte de Contas, conforme se verifica nos Acórdão 4869/2010-TCU-Primeira Câmara, 2.665/2009-TCU- Plenário, 5.798/2009-TCU-1a Câmara, 5.858/2009-TCU-2a Câmara, 903/2007-TCU-1a Câmara e 1.656/2006-TCU-Plenário.
Desse modo, o gestor deve fornecer todas as provas da regular aplicação dos recursos sob sua responsabilidade, em conformidade com os normativos vigentes e reiterada jurisprudência do TCU
Assim, os argumentos apresentados devem ser rejeitados.
iii. Da prescrição da pretensão punitiva
Vale ressaltar que a pretensão punitiva do TCU, conforme Acórdão 1441/2016-TCU-Plenário, Relator Benjamin Zymler, que uniformizou a jurisprudência acerca dessa questão, subordina-se ao prazo geral de prescrição indicado no art. 205 do Código Civil, que é de dez anos, contado da data de ocorrência da irregularidade sancionada, nos termos do art. 189 do Código Civil, sendo este prazo interrompido pelo ato que ordenar a citação, a audiência ou a oitiva da responsável.
No caso em exame, ocorreu a prescrição, uma vez que a irregularidade sancionada ocorreu em 22/9/2009 e o ato de ordenação da citação ocorreu em 10/5/2022 (peça 85) .
CONCLUSÃO
Em face da análise promovida no Exame Técnico retro, propõe-se rejeitar as alegações de defesa apresentadas pelo responsável Sr. Walter Ramos de Araujo Junior (CPF: XXX.640.323-XX) , uma vez que não foram suficientes para sanar as irregularidades a ele atribuídas e nem afastar o débito imputado.
Ademais, inexistem nos autos elementos que demonstrem a boa-fé do responsável e/ou a ocorrência de outras excludentes de culpabilidade. 
Desse modo, devem suas contas, desde logo, serem julgadas irregulares, nos termos do art. 202, § 6º, do Regimento Interno/TCU, procedendo-se à condenação do responsável em débito.
PROPOSTA DE ENCAMINHAMENTO
Diante do exposto, submetemos os autos à consideração superior, propondo ao Tribunal:
a)  rejeitar as alegações de defesa apresentadas pelo responsável Sr. Walter Ramos de Araujo Junior (CPF: XXX.640.323-XX) ;
b)  julgar irregulares as contas do Sr. Walter Ramos de Araujo Junior (CPF: XXX.640.323-XX) , nos termos dos arts. 1º, inciso I, 16, inciso III, alínea 'c', da Lei 8.443/1992, c/c os arts. 1º, inciso I, 209, inciso III, do Regimento Interno do TCU, condenando-o ao pagamento da quantia a seguir especificada, com fundamento no art. 19, caput, da Lei 8.443/1992 c/c art. 210 do Regimento Interno do TCU, com a fixação do prazo de 15 (quinze) dias, a contar da notificação, para que comprove, perante o Tribunal (art. 23, inciso III, alínea 'a', da LO/TCU c/c art. 214, inciso III, alínea 'a', do RI/TCU) , o recolhimento da dívida aos cofres do Tesouro Nacional, atualizada monetariamente e acrescida dos juros de mora, calculados a partir da data discriminada até a data do recolhimento, na forma prevista na legislação em vigor, abatendo-se, na oportunidade, os valores eventualmente já ressarcidos:
	Data de ocorrência
	Valor histórico (R$) 
	Identificador

	10/8/2006
	400.000,00
	D1

	11/12/2012
	64.309,01
	C1

Valor atualizado do débito (sem juros) em 19/8/2022: R$ 1.475.621,28 (peça 95) 
c)  autorizar, desde logo, a cobrança judicial das dívidas, caso não atendida a notificação, na forma do disposto no art. 28, inciso II, da Lei 8.443/1992;
d)  autorizar também, desde logo, se requerido, com fundamento no art. 26, da Lei 8.443, de 1992, c/c o art. 217, §§ 1º e 2º do Regimento Interno do TCU, o parcelamento da dívida em até 36 parcelas, incidindo, sobre cada parcela, corrigida monetariamente, os correspondentes acréscimos legais, fixando-lhe o prazo de quinze dias, a contar do recebimento das notificações, para comprovar, perante o Tribunal, o recolhimento da primeira parcela, e de trinta dias, a contar da parcela anterior, para comprovar os recolhimentos das demais parcelas, devendo incidir, sobre cada valor mensal, atualizado monetariamente, os juros de mora devidos, no caso do débito, na forma prevista na legislação em vigor, alertando os responsáveis de que a falta de comprovação do recolhimento de qualquer parcela importará o vencimento antecipado do saldo devedor, nos termos do § 2º do art. 217 do Regimento Interno deste Tribunal;
e)  enviar cópia do Acórdão a ser prolatado à Procuradoria da República no Estado do Ceará, nos termos do § 3º do art. 16 da Lei 8.443/1992, c/c o § 7º do art. 209 do RI/TCU, ara adoção das medidas cabíveis; informando-lhe que o inteiro teor da deliberação pode ser consultado no endereço http://www.tcu.gov.br/acordaos, além de esclarecer que, caso requerido, o TCU poderá fornecer, sem custos, as correspondentes cópias, de forma impressa;
f)  enviar cópia do Acórdão que vier a ser proferido ao Ministério do Turismo e ao responsável, para ciência, informando que a presente deliberação, acompanhada do Relatório e do Voto que a fundamentam, está disponível para a consulta no endereço www.tcu.gov.br/acordaos, além de esclarecer que, caso requerido, o TCU poderá fornecer, sem custos, as correspondentes cópias, de forma impressa;
g)  informar à Procuradoria da República no Estado do Ceará que, nos termos do parágrafo único do art. 62 da Resolução TCU 259/2014, os procuradores e membros do Ministério Público credenciados nesta Corte podem acessar os presentes autos de forma eletrônica e automática, ressalvados apenas os casos de eventuais peças classificadas como sigilosas, as quais requerem solicitação formal."
2.	Discordando da unidade técnica, o MPTCU apresentou o parecer a seguir transcrito (peça 99) :
"Trata-se de tomada de contas especial instaurada pelo Ministério do Turismo em desfavor do Sr. Walter Ramos de Araújo Junior, ex-Prefeito (Gestão 2005-2008) , em decorrência da não comprovação da regular aplicação dos recursos repassados pela União por força do Convênio 265/2006 (peça 8) , celebrado entre o Ministério do Turismo e o Município de São Gonçalo do Amarante/CE, cujo objeto contemplava a realização do evento 'São João de São Gonçalo do Amarante'.
Após instrução inicial, o responsável foi citado em razão da 'não comprovação da execução financeira do evento', tendo em vista a seguinte conduta (peças 83, p. 11, e 88 a 91) :
Conduta: na parcela D1 - não comprovar a execução dos itens previstos no plano de trabalho do convênio e/ou o nexo de causalidade entre os recursos transferidos e as despesas efetuadas.
Por conseguinte, o Sr. Walter Ramos de Araújo Junior apresentou as alegações de defesa constantes da peça 93.
O responsável sustenta que as contas deveriam ser julgadas iliquidáveis, uma vez que foi notificado das irregularidades em 2012, mas o convênio foi executado em 2006. Nesse contexto, afirma que não ocupava o cargo de prefeito quando da mencionada notificação e que, desde então, encontra dificuldades na obtenção de documentos. O responsável também alega a ocorrência de prescrição quinquenal para o débito e para a multa aplicável.
Importa salientar que, aparentemente, a primeira notificação pela autoridade administrativa ocorreu em 2008, por intermédio do Ofício 844/2008/SPOA/SE/MTur (peça 32) , onde foram arroladas diversas ressalvas técnicas e financeiras. Mesmo que tivesse ocorrido demora na notificação por parte da autoridade administrativa, isso não poderia ensejar o trancamento das contas e sua caracterização como iliquidáveis, uma vez que não teria restado sobejamente demonstrado que, em razão de caso fortuito ou força maior, por razões alheias à vontade do responsável, o julgamento de mérito das contas seria materialmente impossível. 
Nos termos do no art. 6º, inciso II, da Instrução Normativa 71/2012, caberá o arquivamento das contas quando houver transcorrido prazo superior a dez anos entre a data provável de ocorrência do dano e a primeira notificação dos responsáveis pela autoridade administrativa competente. Observa-se, in casu, porém, que, como as falhas foram cometidas até 20/8/2006 (peça 8, p 5) , o prazo de dez anos foi interrompido pela notificação de 2008, de modo que não cabe o arquivamento com supedâneo na referida instrução normativa.
Não obstante, a alegação da ocorrência de prescrição e o argumento de que enfrentou dificuldades de obtenção de documentos motiva a análise da prescrição das pretensões punitiva e de ressarcimento. 
Registro que, em diversas oportunidades, ao promover minuciosa e detida análise do tema, defendo que a prescrição da pretensão de ressarcimento ao erário deve seguir as regras estabelecidas no Código Civil atualmente vigente. Cito, como exemplo, os pareceres emitidos nos autos do TC 000.012/2020-3, da relatoria do Ministro Vital do Rêgo; do TC Processo 036.485/2019-5, da relatoria do Ministro-Substituto Marcos Bemquerer Costa; do TC Processo 020.232/2017-9, da relatoria do Ministro-Substituto Weder de Oliveira; do TC Processo 031.091/2013-0, da relatoria do Ministro Benjamin Zymler; do TC  Processo 004.030/2017-6, da relatoria do Ministro-Substituto André de Carvalho; do TC Processo 029.107/2019-9, da relatoria do Ministro Raimundo Carreiro; do TC  Processo 006.359/2019-1, da relatoria do Ministro Augusto Nardes; do TC Processo 017.162/2007-1, da relatoria do Ministro Aroldo Cedraz; do TC Processo 035.278/2015-3, da relatoria do Ministro-Substituto Augusto Sherman Cavalcanti; do TC Processo 000.071/2020-0, da relatoria do Ministro Jorge Oliveira; do TC Processo 027.487/2017-2, da relatoria do Ministro Walton Alencar Rodrigues; e do TC Processo 018.978/2012-6, da relatoria do Ministro Bruno Dantas.
Nos pareceres lançados nos referidos processos, sustento que, em razão de seu caráter genérico e da ausência de normas específicas que disciplinem o assunto, o art. 205 do Código Civil - que constitui a regra geral de prescrição - deve incidir, a priori, em todas as situações para as quais a lei não tenha estabelecido prazo inferior. As normas de direito civil, notadamente as insertas na parte geral do Código Civil, por sua abrangência e estofo em sólidos princípios de direito, devem orientar a aplicação do Direito em todos os ramos, quando não conflitantes com matérias especificamente reguladas. Assim, na inexistência de norma específica para a hipótese, entendo que devem incidir as regras da Lei 10.406/2002.
Compreendo, ademais, que a regra do art. 205 do Código Civil, conquanto inespecífica, é perfeitamente compatível com as normas que, desde muito, regem o procedimento de controle externo. E, neste passo, para que não se afronte a harmonia e o caráter sistêmico de suas normas, o Código Civil também pode e deve servir de parâmetro para o regramento de outras questões, como, por exemplo, e no que couber: as causas de suspensão previstas nos arts. 198 e 200; as causas interruptivas do art. 202, incisos I e VI; o recomeço da contagem do prazo estabelecido no art. 202, parágrafo único; a prescrição intercorrente prevista no art. 202, parágrafo único; os efeitos da interrupção efetuada contra devedor solidário, ex vi do art. 204, § 1º, in fine; o prazo geral de dez anos previsto no art. 205; e o dever de guarda de documentos de que trata o art. 1.194.
Ciente de que a egrégia Corte de Contas da União continua a adotar a tese da imprescritibilidade da pretensão de ressarcimento (v.g. Acórdão 5236/2020-TCU-Plenário, 11.839/2020-TCU-2ª Câmara, 18/2021-TCU-1ª Câmara e 120/2021-TCU-Plenário) , peço vênias para ratificar o posicionamento externado nos pareceres acima referenciados, de que o exame da ocorrência da prescrição da pretensão de ressarcimento aos cofres públicos - instrumentalizada nos processos de contas que tramitam no TCU - deve ter como parâmetro o prazo geral de prescrição indicado no art. 205 da Lei 10.406/2002, contado a partir da data de ocorrência da irregularidade que deu origem ao débito, em consonância com o art. 189 da mesma lei. Pelas razões acima, entendo conveniente que a análise da prescrição das pretensões punitiva e de ressarcimento seja realizada a partir dos mesmos dados e critérios. 
Tendo tais balizas como parâmetro para o exame da matéria, concluo pela ocorrência da prescrição das pretensões punitiva e de ressarcimento ao erário neste processo. Como as irregularidades que ensejaram o débito ocorreram até 20/8/2006, data em que se exauriu a vigência do convênio (peça 8, p. 5) , o prazo prescricional de dez anos se consumou sem que fosse interrompido pelo ato que autorizou a citação do responsável, expedido apenas em 10/5/2022 (peça 85) .
Por conseguinte, nos termos do art. 212 do RI/TCU, as presentes contas devem ser arquivadas, sem julgamento de mérito. Caso o Tribunal de Contas da União, numa análise perfunctória e não exauriente, entenda que as irregularidades guardam correspondência com quaisquer condutas tipificadas na Lei 8.429/1992, deve promover o encaminhamento do acórdão que vier a ser proferido ao Ministério Público Federal, para que adote as medidas que entender cabíveis.
Não obstante, passo ao exame dos demais argumentos de defesa. O responsável, em sua peça de defesa, argumenta que as irregularidades que deram azo à sua citação dizem respeito a questões de licitação e de execução contratual, para as quais não existe conduta que lhe seja imputável. Faz referência a manifestações de ministros do STF a respeito de casos de superfaturamento e, também, ao Acórdão 991/2022-TCU-Primeira Câmara, que estabelece entendimento de que os atos de gestão de convênio praticados por secretário municipal afastam a responsabilidade do prefeito, ainda que este seja o signatário do ajuste. Alega que o objeto do convênio foi realizado e que agiu de acordo com os princípios que regem a Administração Pública, notadamente o da eficiência.
A irregularidade que ensejou a instauração destas contas e a citação do responsável tem natureza financeira, ou seja, não se relaciona com os citados casos do STF, que dizem respeito a superfaturamento. A legitimidade passiva decorre da possibilidade de dano ao erário derivado da não comprovação de itens do plano de trabalho e da ausência de nexo entre os recursos da avença e as despesas indicadas. 
A unidade técnica explica que o caso tratado no TC Processo 015.514/2020-0, em cujos autos foi exarado o Acórdão 991/2022-TCU-Primeira Câmara, diz respeito à gestão direta de recursos federais pela Secretaria Municipal de Agricultura e Recursos Hídricos. Portanto, não guarda similitude com o caso examinado nas presentes contas. 
A Secex-TCE também salienta que os elementos constantes dos autos não indicam que outras autoridades municipais tenham sido gestoras do convênio. Em que pese alguns documentos de gestão terem sido assinados por outros funcionários, tais como processos de pagamento ou termos contratutais, não há notícia de norma municipal que tenha transferido a responsabilidade da gestão do ajuste ou tenha desonerado o prefeito desse mister. 
A responsabilidade do Sr. Walter Ramos de Araújo Junior deflui não apenas do fato de que firmou o termo do ajuste, mas também do disposto no art. 70, parágrafo único, da Constituição Federal. Desse modo, são inaceitáveis os argumentos de defesa que buscam demonstrar a ilegitimidade passiva do responsável.
O Sr. Walter Ramos de Araújo Junior alega que o objeto foi realizado e que o interesse público foi alcançado, não tendo ocorrido desvio de finalidade, mas apenas meras falhas formais.
O responsável não apresentou elementos capazes de comprovar a regularidade da execução financeira do objeto. Conforme instrução à peça 83, foram constatadas diversas falhas, tais como: apresentação parcial, incompleta ou ilegível de comprovantes de transferências bancárias/saques ou de cópias de cheques que comprovassem que as quantias retiradas da conta bancária específica do convênio foram transferidas às empresas fornecedoras/prestadoras de serviço contratadas; ausência de atesto da execução de serviços que foram objeto de pagamento; pagamento de quantia que excede o valor total dos repasses federais e da contrapartida; ausência de recibos; extratos bancários demonstrando movimentação em contas estranhas ao convênio; recibos sem discriminação de serviços e sem assinatura válida; e divergências na relação de pagamentos.  
Diversamente do alegado pelo responsável, as falhas detectadas não são de natureza meramente formal. Pelo contrário, são relevantes e impedem o reconhecimento da regular aplicação dos recursos da avença. Decorre da busca pela verdade material contida nos autos a constatação de que, in casu, o responsável não demonstrou a correta utilização dos recursos do Convênio. 
Desse modo, não merece prosperar a argumentação baseada no fato de que ocorreram tão-somente falhas formais. Pelas razões expendidas na instrução à peça 96, os demais argumentos aduzidos pelo responsável também não devem ser aceitos. 
Desse modo, não fosse a consumação da prescrição das pretensões punitiva e de ressarcimento aos cofres públicos, seria apropriado encaminhamento proposto pela unidade técnica (peça 96, p. 20-21) , no sentido da rejeição das alegações de defesa, do julgamento pela irregularidade das contas do Sr. Walter Ramos de Araújo Junior e de sua condenação em débito.
Diante do exposto, este membro do Ministério Público junto ao Tribunal de Contas da União manifesta-se no sentido de que seja arquivado o presente processo, sem julgamento do mérito, nos termos do art. 212 do Regimento Interno do TCU (RI/TCU) , sem prejuízo de que, caso o Tribunal entenda pertinente, envie cópia do acórdão a ser prolatado, bem como do relatório e do voto que o fundamentarem, à Procuradoria da República no Estado do Ceará."
	É o relatório.

Catarina Fernandes Freitas (28844/OAB-CE), representando Walter Ramos de Araujo Junior.

Procurador Sergio Ricardo Costa Caribé

TOMADA DE CONTAS ESPECIAL. CONVÊNIO. FESTA DE SÃO JOÃO DE SÃO GONÇALO DO AMARANTE. NÃO COMPROVAÇÃO DA EXECUÇÃO FINANCEIRA DO EVENTO. CITAÇÃO. RECONHECIMENTO DA PRESCRIÇÃO. ARQUIVAMENTO SEM JULGAMENTO DE MÉRITO.

TOMADA DE CONTAS ESPECIAL (TCE)

Secretaria de Controle Externo de Tomada de Contas Especial - SecexTCE

Em exame tomada de contas especial instaurada pelo Ministério do Turismo em nome de Walter Ramos de Araújo Júnior, ex-prefeito de São Gonçalo do Amarante/CE, em decorrência da não comprovação da regular aplicação dos recursos repassados pela União, por meio do Convênio 265/2006, cujo objeto era a realização do evento "São João de São Gonçalo do Amarante".
2.	Devidamente citado devido à não comprovação da execução financeira do evento, o responsável apresentou alegações de defesa. Unidade Técnica e Ministério Público convergem no sentido de que a defesa apresentada é insuficiente para afastar a irregularidade, uma vez que o responsável não apresentou documentos aptos a comprovar a regular execução financeira do objeto, o que ensejaria o julgamento pela irregularidade das contas. No entanto, o MPTCU considera ter ocorrido a prescrição das pretensões punitiva e ressarcitória, propondo, em decorrência disso, o arquivamento do processo, sem julgamento de mérito, nos termos do art. 212 do Regimento Interno do TCU.
3.	Acompanho o posicionamento do MPTCU, sem embargo de registrar que, após a emissão do parecer de peça 99, foi editada a Resolução TCU 344/2022, que regulamentou, no âmbito do TCU, a prescrição para o exercício das pretensões punitiva e de ressarcimento, com a observância do disposto na Lei 9.873/1999.
4.	 Passando a analisar a prescrição com base no referido normativo, assinalo os seguintes marcos temporais relevantes:
- data de apresentação da prestação de contas: 3/12/2006;
- nota técnica de reanálise 471/2008, de 25/11/2008 (peça 44) ;
- Nota Técnica Financeira PGTUR 340/2017, de 4/9/2017 (peça 54) ;
- citação em 10/5/2022 (peça 85) .
5.	Inexistindo no processo documentos que atestem a ocorrência de atos inequívocos de apuração dos fatos entre 2008 e 2017, que poderiam interromper a prescrição, verifico que esta ocorreu, razão pela qual o presente processo deverá ser arquivado, conforme previsto no art. 11 da Resolução TCU 344/2022.
	Ante o exposto, voto no sentido de que o Tribunal adote o acórdão que submeto à deliberação deste Colegiado.
TCU, Sala das Sessões, em 24 de janeiro de 2023.
JORGE OLIVEIRA 
Relator